【裁判字號】    92,上,74
【裁判日期】    920610
【裁判案由】    塗銷抵押權登記
【裁判全文】
臺灣高等法院臺南分院民事判決  九十二年度上字第七四號  Ｊ
      上  訴  人  辛  ○  ○
                  戊  ○  ○
      兼
      訴訟代理人  己  ○  ○
                  丙      ○
      兼
      訴訟代理人  庚  ○  ○
                  蕭  丁  ○
      訴訟代理人  壬  ○  ○
      被 上 訴人  乙  ○  ○.
                  癸  ○  ○
      兼
      訴訟代理人  甲  ○  ○
右當事人間請求塗銷抵押權登記事件，上訴人對於中華民國九十二年一月十三日臺灣
嘉義地方法院第一審判決（九十一年度訴字第一○六三號）提起上訴，本院判決如左
：
    主    文
上訴駁回。
第二審訴訟費用由上訴人連帶負擔。
    事    實
甲、上訴人方面：
一、聲明：求為判決：(一)原判決廢棄。(二)被上訴人在第一審之訴駁回。
二、陳述：除與原判決記載相同者予以引用外，補稱略以：
（一）本件請求權可行使之起算日應自七十九年九月十七日起算：
      按消滅時效因請求、承認、起訴而中斷。所謂承認，係指義務人向請求權人表
      示承認其請求權存在之觀念通知而言，又承認不以明示為限．默示之承認，如
      請求緩期清償、支付利息等，亦有承認之效力（最高法院五十一年度台上字第
      一二一六號判例可資參照）。上訴人於原審即主張：「原告（即被上訴人）之
      前手伍振盛與原設定債權人吳進注雖約定清償日期為七十年一月十六日，惟查
      於上開日期屆滿，伍振盛因無清償能力，請求緩期清償，亦按月給付利息直至
      伍振盛死亡止（七十九年九月十七日）」，此有吳進注之妻即證人辛○○、黃
      玉秀可證。
（二）按「債務人就其債務支付利息，實為包含認識他方原本請求權存在之表示行為
      ，自應解為對原本請求權已有默示之承認」（最高法院二六年度鄂上字第三二
      號判例參照）。再按請求權消滅之十五年時效，以自請求權可得行使時起算，
      為民法第一百二十八條明定。又按上訴人主張被上訴人隱匿系爭土地房屋，不
      列為和隆會社之財產，致退夥結算時未能一併結算，在上訴人根本不知合隆會
      社有此筆資產之情形下，其消滅時效應自知悉有此資產時起算，始合法理（不
      知有該筆資產，無從行使其請求權，最高法院六十二年度台上字第二八０三號
      判決參照）。查系爭抵押權債權人吳進注於七十四年十月三十一日因腦溢血突
      發病逝，就因突發事變，吳進注在外之一切債權、債務均未交代，因此上訴人
      等因不知無從行使其債權。上訴人辛○○雖為被繼承人吳進注之妻，亦可證明
      原抵押債務人伍振盛在七十九年過世前曾給付借款利息，並於九十二年四月十
      八日在鈞院到庭證稱：在民國七十四年以後至七十六年間，伍振盛有拿過約五
      次利息，每次多則一萬元，少則約幾千元，但並無任何憑證等語。是上訴人主
      張系爭抵押債權之消滅時效之起算應以債務人伍振盛停止支付利息時為時效消
      滅之起算日。
（三）被上訴人之訴訟代理人在調解時聲稱「無借貸之事實？又說借款已還清？被上
      訴人無經濟能力清償？更以時效已消滅主張令上訴人應先行辦理繼承系爭抵押
      權後再於辦理塗銷登記」，後至審理緊接宣判，在庭訊中不發一言，如此一審
      審判長竟然能做出如此之判決，更審理調查中，上訴人從未指稱：「甲○○、
      乙○○在其被繼承人伍振盛過世後，甲○○及乙○○曾有給付利息給辛○○」
      ，然而判決書中第四頁理由第二項「被告則以原告甲○○、乙○○二人於七十
      九年辦理土地分割繼承．．．，即已承認債務存在，且原告甲○○、乙○○二
      人於伍振盛死亡後，亦有向被告辛○○繳交利息．．．」，如此錯誤之紀錄，
      當然為被上訴人所否認（見判決書第六頁尾第三行），又上訴人辛○○確因住
      院開刀無法到庭應訊，上訴人代理人曾要求審查展期，惟未為原審接受，為此
      上訴人等深感原審有未盡調查及紀錄錯誤等情事。
三、證據：除援用第一審所提證據外，並聲請訊問證人辛○○、黃玉秀、管光鈉。
乙、被上訴人方面：
一、聲明：求為判決：上訴駁回。
二、陳述：除與原判決記載相同者予以引用外，補稱略以：
（一）被上訴人之前手伍振盛在七十九年二月十九日就已死亡，有戶籍謄本可證，上
      訴狀指稱伍振盛有按月給付利息直至同年九月十九日，顯非實在。
（二）系爭借款於七十年一月十六日清償期屆滿後，上訴人並無以口頭或書函，進行
      正式調解或起訴請求償還系爭借款。
（三）癸○○是在系爭土地已經清償後，才買系爭土地的。
三、證據：除援用第一審所提證據外，補提伍振盛之除戶戶籍謄本為證。
    理    由
一、被上訴人於原審起訴主張：系爭二筆土地原為被上訴人甲○○、乙○○之被繼承
    人即訴外人伍振盛所有，伍振盛於六十九年一月十七日向上訴人之被繼承人吳進
    注借款一百五十萬元，並以系爭二筆土地設定權利價值為一百五十萬元之抵押權
    予吳進注（登記日期六十九年一月十九日、收件日期字號六十九年一月十八日林
    地二字第○○○二○八號，存續期限自六十九年一月十七日起迄七十年一月十六
    日止）。伍振盛於七十九年二月十七日死亡後，由被上訴人甲○○、乙○○繼承
    取得該二筆土地所有權，嗣被上訴人甲○○、乙○○將系爭第一五二一號土地全
    部於八十年八月廿九日出賣而移轉登記予被上訴人癸○○，又癸○○另於八十二
    年七月廿二日將系爭第一五二一號土地應有部分二分之一出賣予訴外人林土城。
    而原抵押債權人吳進注於七十四年十月三十一日死亡後，其繼承人為上訴人六人
    ，自本件抵押債務清償期之七十年一月十六日起至九十一年十一月十二日本件起
    訴時止，已逾二十一年之久，上訴人就系爭債權之請求權已因罹於消滅時效而消
    滅，抵押權亦已隨同消滅，爰請求上訴人就上開二筆土地之抵押權辦理繼承登記
    後，將該抵押權登記予以塗銷等語。
    上訴人則以被上訴人甲○○、乙○○於七十九年九月十七日辦理系爭二筆土地分
    割繼承登記時，及被上訴人癸○○於八十年八月二十九日辦理系爭第一五二一號
    土地所有權移轉登記時，即均已承認該債務存在，且伍振盛於七十年一月十六日
    本件債務清償期屆無清償能力請求緩期清償，於吳進注死亡後直至七十九年二月
    十七日均有向上訴人辛○○繳交利息，依民法第一百二十九條第一項第二款之規
    定，消滅時效業因承認而中斷，是被上訴人請求上訴人就上開二筆土地之抵押權
    辦理繼承登記後並將該抵押權登記予以塗銷，為無理由等語資為抗辯。
二、查系爭二筆土地原均為訴外人伍振盛所有，伍振盛於七十九年二月十七日死亡後
    ，由被上訴人甲○○、乙○○繼承取得該二筆土地所有權，並於七十九年九月十
    七日辦理分割繼承登記，有戶籍謄本及土地登記謄本在卷可證（見本院卷第六二
    頁，原審卷第四十、四八、五二頁），嗣被上訴人甲○○、乙○○將系爭第一五
    二一號土地全部出賣予被上訴人癸○○，並於八十年八月二十九日辦妥所有權移
    轉登記完畢，亦有土地登記謄本附卷可憑（見原審卷第四十、四五頁）。而原抵
    押債權人吳進注已於七十四年十月三十一日死亡，其繼承人為上訴人六人，有其
    繼承系統表、除戶戶籍謄本可稽（見原審卷第八－十七頁，六五頁），上訴人對
    上情亦不爭執，自應信為真實。而上訴人自認迄本件被上訴人於原審起訴之時並
    未就系爭債權對被上訴人為請求、起訴等行為，則本件抵押借款自七十年一月十
    六日抵押債務清償期屆至起至九十一年十一月十二日本件被上訴人於原審起訴時
    止，已逾二十一年之事實，洵可認定。查上訴人抗辯稱：訴外人伍振盛於七十年
    一月十六日本件債務清償期屆至無清償能力請求緩期清償，直至七十九年九月十
    九日（按伍振盛係於七十九年二月十七日死亡，上訴人於此日期之記載，應係誤
    載）均有向上訴人辛○○繳交利息，消滅時效已因承認而中斷，但被上訴人則否
    認有其前手伍振盛有為緩期清償之請求或給付利息之情事，是本件應審究者為上
    訴人之上開抗辯是否可採。
三、本件經查：
（一）按當事人主張有利於己事實者，就其事實有舉證之責任，民事訴訟法第二百七
      十七條前段規定甚明。再按請求履行債務之訴，除被告自認原告所主張債權發
      生之事實外，應先由原告就其主張此項事實，負舉證責任，必須證明為真實後
      ，被告於其抗辯事實，始應負證明之責任，此為舉證責任分擔之原則，最高法
      院四十三年台上字第三七七號著有判例可資參照。又按消滅時效因請求、承認
      、起訴而中斷。所謂承認，指義務人向請求權人表示是認其請求權存在之觀念
      通知而言，又承認不以明示為限，默示的承認，如請求緩期清償、支付利息等
      ，亦有承認之效力，最高法院五十一年度台上字第一二一六號著有判例可資參
      照。查上訴人抗辯稱：訴外人伍振盛於七十年一月十六日本件債務清償期屆至
      無清償能力請求緩期清償，直至七十九年九月十九日均有向上訴人辛○○繳交
      利息云云，然為被上訴人所否認，揆諸上開法條及判例意旨，上訴人自有舉證
      證明之責；上訴人乃主張有證人辛○○、黃玉秀、管光鈉之證言可證明。
      經查，上訴人辛○○於本院證稱：不知道有系爭抵押借款之事，但知伍振盛有
      欠吳進注錢，何時借，借多少，因時間久忘記了，沒有約定何時還錢，僅說有
      錢時再還，利息也是說有錢再拿，在七十四年吳進注死亡後，伍振盛本人有拿
      五次利息給我，日期忘了，金額多則約一萬元，少則幾千元等語（見本院卷四
      五－四七頁）；證人黃玉秀（即上訴人己○○之妻）證稱：我曾聽上訴人辛○
      ○說過此事（按指吳進注生前借錢予伍振盛）。是在七十六年間我嫁過去的時
      候，到了七十七年農曆過年間，我有看到伍振盛拿利息給上訴人辛○○，拿少
      錢我不知道，但上訴人辛○○有告訴我說，那是伍振盛向吳進注借錢的利息，
      七十八年夏天另看過一次等語（見本院卷第五六頁）；證人管光鈉（即上訴人
      丙○之夫）證稱：七十七年二月間我去梅山鄉大南村南勢坑五六號之三，當時
      辛○○是住在那裡，我有看到一位開搬運車的生意人拿利息錢交給辛○○，數
      目多少我不知道，我僅看到一疊錢。後來我問辛○○，辛○○說那是那個人以
      前向吳進注借錢的利息等語（見本院卷第五九頁）。但被上訴人則否認上開證
      人證言為真正。查上開證人辛○○，係本件上訴人之一，其與被上訴人本處於
      對立之立場，則其證言自係有利於上訴人之一方，乃屬必然；又證人黃玉秀為
      上訴人己○○之妻，證人管光鈉為上訴人丙○之夫，與上訴人間均有至親關係
      ，其證言易偏頗，自難認係基於公正立場之證言；況由上開三證人之證言所示
      ，亦不能證明訴外人伍振盛於本件抵押借款清償期屆至時確曾為緩期清償之請
      求及確有支付本件抵押借款之利息予上訴人辛○○之情事。再查上訴人於原審
      及本院已迭次稱：因吳進注突然死亡，我們不知道有這筆債權，所以沒有向債
      務人請求（參見原審卷第卅七、五八、六一頁，及本院卷第卅一頁）；上訴人
      自承既不知有本件債權存在，則怎有可能發生上訴人辛○○於吳進注死亡後自
      訴外人伍振盛處收受系爭借款利息之情事？蓋上訴人辛○○如曾於吳進注死亡
      後曾自訴外人伍振盛處收受系爭借款利息，則顯應知有系爭借款存在之情事，
      但由上訴人於原審及本院迭次稱：「因吳進注突然死亡，我們不知道有這筆債
      權，所以沒有向債務人請求」等語，自難認有所謂訴外人伍振盛於本件抵押借
      款清償期屆至時曾為緩期清償之請求及有支付本件抵押借款之利息予上訴人辛
      ○○之情事；更可佐證上開三證人所為有利上訴人之證言不足採信。
（二）又查被上訴人甲○○、乙○○於七十九年九月十七日辦理上開二筆土地分割繼
      承登記時，被上訴人癸○○於八十年八月二十九日辦理系爭第一五二一號土地
      所有權移轉登記時，雖上開二筆土地之登記謄本仍載有系爭抵押權，惟按民法
      第一百二十九條第一項第二款所稱之「承認」，係指因時效而受利益之當事人
      （義務人），向請求權人表示是認其請求權存在之觀念觀知（最高法院五十一
      年度台上字第一二一六號判例參照），則被上訴人單純取系爭土地之所有權時
      ，因被上訴人並無向上訴人表示是認上訴人本件抵押債權之請求權存在之觀念
      通知，自不得認被上訴人有向上訴人「承認」該筆一百五十萬元借款債務。上
      訴人對此主張被上訴人已「承認」債務云云，亦不足採。
（三）此外上訴人復未能另行舉證證明訴外人伍振盛有為緩期清償之請求及向其繳交
      利息至七十九年九月十九日止，則上訴人抗辯消滅時效應自七十九年九月十九
      日起算云云，即無足採。
四、按消滅時效自請求權可行使時起算，又請求權因十五年間不行使而消滅；次按以
    抵押權擔保之債權，其請求權已因時效而消滅，如抵押權人於消滅時效完成後，
    五年間不實行其抵押權者，其抵押權消滅，民法第一百二十八條前段、第一百二
    十五條前段、第八百八十條分別定有明文。查系爭一百五十萬元抵押借款之清償
    日期為七十年一月十六日，則上訴人之被繼承人吳進注人自七十年一月十六日時
    起即可行使請求權，嗣上訴人於其被繼承人吳進注七十四年十月三十一日死亡後
    繼受其權利，參諸民法第一百二十八條前段之規定，消滅時效仍應自七十年一月
    十六日起算。次查，本件抵押權所擔保者為消費借貸債權，其請求權時效為十五
    年，又本件消費借貸債務清償日期為七十年一月十六日，以此加算十五年，則其
    請求權於八十五年一月十六日後即已罹於時效，又經五年至九十年一月十六日止
    ，因上訴人亦未實行抵押權，徵諸民法第八百八十條之規定，其抵押權應亦已消
    滅。再按因繼承於登記前已取得不動產物權者，非經登記，不得處分其物權，故
    抵押權雖逾民法第八百八十條規定之五年除斥期間而消滅，惟在消滅前如抵押權
    人之繼承人已繼承該抵押權時，則繼承人既已為抵押權人，自應就該抵押權先辦
    理繼承登記，始得准許為塗銷登記，查吳進注於七十四年十月三十一日死亡時，
    系爭抵押權尚未因逾民法第八百八十條規定之五年除斥期間而消滅，依法自應由
    上訴人繼承取得該抵押權，其後嗣因逾除斥期間經過而消滅，亦係繼承開始取得
    抵押權之後始發生，上訴人仍應就該抵押權先辦理繼承登記，始得為塗銷登記。
五、從而，被上訴人請求上訴人就系爭二筆土地上之抵押權辦理繼承登記後，並本於
    民法第七百六十七條中段之規定請求將該抵押權登記予以塗銷，為有理由，應予
    准許，原審為被上訴人勝訴之判決，經核並無不合，上訴意旨指摘原判決不當，
    求予廢棄改判，為無理由，應駁回其上訴。又本件事證已臻明確，兩造其餘主張
    或其他攻擊防禦方法，核與本件判決結果，不生影響，爰不一一論述，併此敘明
    。
六、據上論結，本件上訴為無理由，依民事訴訟法第四百四十九條第一項、第七十八
    條、第八十五條第二項，判決如主文。
中      華      民      國    九十二    年      六      月      十      日
                                    臺灣高等法院臺南分院民事第三庭
~B1審判長法官  林    輝    雄
~B2      法官  丁    振    昌
~B3      法官  王    明    宏
右為正本係照原本作成。
如對本判決上訴，須於判決送達後二十日內向本院提出上訴狀，未表明上訴理由者，
應於上訴後二十日內向本院提出理由書。
中      華      民      國    九十二    年      六      月      十一    日
~B法院書記官  侯    瑞    富


司法院資訊處製作；財團法人民間司法改革基金會備份。
